【裁判字號】    97,上易,730
【裁判日期】    971017
【裁判案由】    重利等
【裁判全文】
臺灣高等法院高雄分院刑事判決         97年度上易字第730號
上  訴  人  臺灣屏東地方法院檢察署檢察官
上  訴  人
即  被  告  丙○○
被      告  乙○○
上列上訴人因被告重利等案件，不服臺灣屏東地方法院96年度易
字第298 號中華民國97年6 月24日第一審判決（起訴案號：臺灣
屏東地方法院檢察署95年度偵字第6342號），提起上訴，本院判
決如下：
    主  文
原判決關於丙○○部分撤銷。
丙○○乘他人急迫貸以金錢，而取得與原本顯不相當之重利，處
有期徒刑月，如易科罰金，以銀元佰元即新臺幣玖佰元折算
壹日；減為有期徒刑壹月又拾伍日，如易科罰金，以銀元佰元
即新臺幣玖佰元折算壹日。又以加害生命、身體之事，恐嚇他人
致生危害於安全，處有期徒刑肆月，如易科罰金，以銀元佰元
即新臺幣玖佰元折算壹日；減為有期徒刑貳月，如易科罰金，以
銀元佰元即新臺幣玖佰元折算壹日。應執行有期徒刑月，如
易科罰金，以銀元佰元即新臺幣玖佰元折算壹日。
其他上訴駁回。
    事  實
一、丙○○基於重利之犯意，於民國95年1 月5 日下午2 時許，
    在屏東市○○路藍天撞球場內，利用丁○○因向銀行辦理個
    人貸款，急需手續費一筆而處於急迫之情狀下，借款新臺幣
    (下 同)2 萬 元予丁○○，並以李門環為保證人，復約定以
    每10日為1 期，每期利息3 千元，丙○○當場預扣利息3 千
    元，而將1 萬7 千元交付丁○○，丁○○並應丙○○之要求
    ，簽發發票日95年2 月8 日、票號第461838號、面額2 萬元
    之本票1 張交付丙○○作為擔保，丁○○支付4 期利息予丙○○，丙○○取得月息45分，與原本顯不相當之重利。此後
    丁○○無力償還，丙○○竟另行基於恐嚇危害安全之犯意，
    於95年2 月15日上午11時許，在屏東市○○路375 巷46之3
    號丁○○住處，毆打丁○○之左臉及鼠蹊部（傷害部分未據
    告訴），並恫嚇稱：若不還錢，還要再毆打等語，以加害生
    命、身體之事恐嚇丁○○，致丁○○心生畏懼而離家躲藏。
    保證人李門環之父李永發乃於95年2 月28日代丁○○清償2
    萬元予丙○○。嗣於95年7 月24日，員警據報持原審法院核
    發之搜索票，至屏東市○○路95之2 號12樓之2 丙○○住處
    搜索，扣得附表所示之物而查獲上情。
二、案經屏東縣警察局屏東分局報告臺灣屏東地方法院檢察署檢
    察官偵查起訴。
    理  由
壹、被告丙○○部分
一、本件證人丁○○、李門環、李永發於警詢中之陳述，業經檢
    察官、被告於本院審判程序表示同意作為證據，被告並當庭
    表示捨棄詰問權，本院審酌上開筆錄作成時，較無人情施壓
    或干擾，亦無不當取供之情形，認為以之作為本案之證據亦
    屬適當，依刑事訴訟法第159 條之5 第1 項規定，上開證人
    於警詢中之證言自具有證據能力。
二、訊據被告丙○○雖坦承有於前揭時地借款2 萬元予丁○○之
    事實，惟矢口否認有何重利及恐嚇犯行，辯稱：我沒有跟丁○○收利息，也沒有毆打或出言恐嚇丁○○云云。經查：上
    開事實，業據證人丁○○於警詢中指訴綦詳，並有在被告丙○○住處所查扣如附表所示丁○○之本票、借據、身分證、
    健保卡影本各1 張附卷可稽；又上開借款由李門環擔任保證
    人，李門環之父李永發於95年2 月28日代丁○○清償2 萬元
    予被告丙○○等情，亦據證人李門環、李永發於警詢中證述
    詳實；本件借款係由保證人之父代為清償，核與一般社會常
    情不盡相合，苟非借款人丁○○受到被告丙○○暴力討債，
    保證人之父應無甘願代為清償之理，足見證人丁○○之指訴
    堪予採信。被告丙○○所辯，核係飾卸之詞，不足採信。本
    件事證明確，被告丙○○重利及恐嚇犯行洵堪認定。
三、查刑法業於94年2 月2 日修正公布，並於95年7 月1 日施行
    ，而被告丙○○行為時有關刑法第33條第5 款罰金最低額，
    第51條第5 款定執行刑之最高刑期，第41條第1 項易科罰金
    之法定要件及折算標準，均經修正；並增訂刑法施行法第1
    條之1 ，規定94年1 月7 日刑法修正施行後，刑法分則編所
    定罰金之貨幣單位為新臺幣。經比較結果，修正後規定並非
    較有利於被告丙○○，應適用修正前刑法、修正前罰金罰鍰
    提高標準條例第2 條、罰金罰鍰提高標準條例第1 條前段之
    規定。
四、核被告丙○○所為，係犯刑法第344 條重利罪、第305 條恐
    嚇危害安全罪。被告丙○○所犯上開2 罪，犯意各別，行為
    互殊，應予分論併罰。
五、被告丙○○犯罪事證明確，原審據以論處被告丙○○罪刑，
    固非無見。惟查：原判決認定被告另借款予戴薇6 萬元、甲○○3 萬元而收取重利，復以加害生命、身體之事恫嚇甲○○還錢，因認被告丙○○此部分亦犯刑法第344 條重利罪及
    第305 條恐嚇危害安全罪，且與前開論罪科刑部分有連續犯
    之關係云云，惟上開部分被告丙○○犯罪之證據仍嫌不足 (
    詳如後述)， 原判決遽予論罪科刑，尚有未洽。被告丙○○
    上訴意旨否認犯罪，雖無理由；惟原判決既有前開可議之處
    ，自應由本院將原判決關於被告丙○○部分撤銷改判。爰審
    酌被告丙○○趁他人急迫而貸予金錢，並收取與原本顯不相
    當之利息，有違人性良善互助之精神，嗣又以暴力方式討債
    ，危害社會治安，犯後否認犯行，未見悔意，態度不佳，惟
    念其放貸之金額不高，取得之重利甚微，暴力討債之手段亦
    非重大，其犯罪情節尚非嚴重等一切情狀，分別量處如主文
    第2 項所示之刑。又被告丙○○犯罪時間在96年4 月24日以
    前，合於中華民國96年罪犯減刑條例第2 條第1 項第3 款規
    定，應各減其刑期2 分之1 ，並依修正前刑法第51條第5 款
    規定，定其應執行之刑，及依修正前刑法第41條第1 項前段
    規定，諭知易科罰金之折算標準，以資懲儆。扣案如附表所
    示丁○○之本票、借據、身分證、健保卡影本各1 張，乃被
    害人丁○○向被告丙○○借款而提出供擔保之物，尚不發生
    所有權移轉之效力，上開物品仍屬丁○○所有，爰不另為沒
    收之諭知，併此敘明。
六、不另為無罪諭知部分
  (一)公訴意旨另以：
    1.甲○○於95年3 月31日，向被告丙○○借款3 萬元，被告
      丙○○預扣3 千元利息後，在屏東市○○街OK超商前，將
      2 萬7 千交予甲○○，並以每10日為1 期，向甲○○收取
      利息3 千元，即月息約33分之重利，另由甲○○開立面額
      為6 萬元之本票1 紙（未扣案）予丙○○作為擔保。另真
      實姓名、年籍不詳自稱「戴薇」之成年女子經由甲○○之
      介紹，於95年3 月17日，向被告丙○○借款6 萬元，被告
      丙○○先預扣9 千元利息後，在不詳地點，將5 萬1 千交
      予戴薇，並以每10日為1 期，向戴薇收取利息9 千元，即
      月息約53分之重利，戴薇則簽發面額為6 萬元之本票1 紙
      請甲○○轉交給丙○○作為擔保，惟被告丙○○稱戴薇所
      開立之本票面額不符，拒絕收執。因認被告丙○○此部分
      亦涉犯刑法第344 條之重利罪嫌。
    2.戴薇因無法如期償還利息與本金，被告丙○○竟轉向甲○○追討，而與真實姓名、年籍不詳之劉姓成年男子，接連
      於95 年6月7 日晚上7 時及6 月15日晚上7 時許，前往屏
      東市○○路548 號，甲○○上班之「東大洋酒」，以加害
      生命、身體之語對甲○○恫稱：如果再不還錢會死的很難
      看，欠錢還錢，不然晚上12點下班，騎車在路上不知道會
      發生何事等語，致甲○○心生畏懼，遂於同6 月30日，代
      償戴薇之借款6 萬元及4 萬元之利息。因認被告丙○○此
      部分涉犯刑法第305 條恐嚇危害安全罪嫌 (起訴書認被告
      丙○○係犯刑法第346 條第1 項之恐嚇取財罪，嗣經蒞庭
      檢察官於原審審理時變更起訴法條為刑法第305 條恐嚇危
      害安全罪)。
  (二)訊據被告丙○○堅決否認此部分重利及恐嚇危害安全犯行，
    辯稱：我沒有借錢給甲○○及戴薇，也沒有恐嚇甲○○等語
    。經查：上揭重利及恐嚇危害安全之事實，雖據證人甲○○
    於警偵詢及原審指訴綦詳，惟證人甲○○之指訴是否真實可
    信仍須調查其他證據以資審認。證人甲○○另提出發票人為
    戴薇、發票日為95年3 月17日、面額6 萬元之本票1 張為證
    ，惟該張本票並非在被告丙○○住處所查扣，而係由證人甲○○交付警方，但戴薇並未出面指證被告丙○○，則該紙本
    票是否確係戴薇因向被告丙○○借款而簽發之本票，尚非無
    疑，該紙本票不能證明證人甲○○之指訴確係真實。又員警
    在被告丙○○住處實施搜索時，並未查扣任何有關甲○○或
    戴薇之借據、本票、證件等物。此外，亦查無其他積極之證
    據，自難以證人甲○○之指訴為唯一證據遽定被告丙○○有
    此部分重利及恐嚇危害安全犯行，應認為被告丙○○此部分
    罪嫌不足。
  (三)本院認為不能證明被告丙○○此部分犯罪，本應為無罪之諭
    知，惟公訴人認此部分與前開論罪科刑部分有連續犯之裁判
    上一罪關係，爰不另為無罪之諭知，附此敘明。
貳、被告乙○○部分：
一、公訴意旨略以：被告乙○○與丙○○共同基於重利之概括犯
    意聯絡，以被告乙○○位於屏東市○○路○段715 號住處為
    據點，由被告丙○○尋找急需用錢之不特定人貸與金錢及收
    取利息，再由被告乙○○提供資金之分工方式，共同經營地
    下錢莊，趁丁○○、甲○○、戴薇需錢急迫之際，於95年1
    月5 日貸予丁○○2 萬元、於95年3 月31日貸予甲○○3 萬
    元、於95年3 月17日貸予戴薇6 萬元，而取得月息33分及53
    分之重利 (詳如前述)， 因認被告乙○○涉犯刑法第344 條
    之重利罪嫌。
二、按犯罪事實應依證據認定，無證據不得認定其犯罪事實；不
    能證明被告犯罪者，應諭知無罪之判決，刑事訴訟法第154
    條第2 項、第301 條第1 項分別定有明文。又認定犯罪事實
    所憑之證據，雖不以直接證據為限，間接證據亦包括在內，
    然而無論直接證據或間接證據，其為訴訟上之證明，須於通
    常一般之人均不致有所懷疑，而得確信其為真實之程度者，
    始得據為有罪之認定，倘其證明尚未達到此一程度，而有合
    理之懷疑存在而無從使事實審法院得有罪之確信時，即應由
    法院為諭知被告無罪之判決，最高法院著有76年臺上字第49
    86號判例可資參照。
三、訊據被告乙○○堅詞否認上開犯行，辯稱：我沒有借錢給丁○○、甲○○及戴薇等語。經查：證人甲○○於警偵詢及原
    審雖證述：丙○○是負責放款、收利息及討債，再向乙○○
    拿錢，該集團負責人是乙○○，我代戴薇償還之6 萬元是拿
    去給乙○○云云。惟證人丁○○於警詢、偵查中並未指訴被
    告乙○○有與丙○○共同重利犯行，另證述：我不認識乙○○等語；而戴薇亦未出面指證被告乙○○。此外，復查無其
    他確切之證據足證被告乙○○有公訴意旨所指之重利犯行。
    準此，公訴意旨所指被告乙○○涉案部分，除證人甲○○之
    指訴外，並無任何佐證，尚難以證人甲○○之指訴為唯一證
    據遽定被告乙○○重利罪刑。
四、綜上所述，本件既不能證明被告乙○○有公訴意旨所指之重
    利犯行，揆諸前開說明，應認為不能證明被告乙○○犯罪，
    自應為被告乙○○無罪之諭知。
五、原審因而以不能證明被告乙○○犯罪，而為被告乙○○無罪
    之諭知，核無違誤。檢察官上訴意旨，猶執前詞，指摘原判
    決不當，為無理由，應予駁回。
據上論結，應依刑事訴訟法第368 條、第369 條第1 項前段、第
364 條、第299 條第1 項前段，刑法第2 條第1 項、刑法第305
條、第344 條，修正前刑法第41條第1 項前段、第51條第5 款，
罰金罰鍰提高標準條例第1 條前段、修正前罰金罰鍰提高標準條
例第2 條，現行法規所定貨幣單位折算新臺幣條例第2 條，中華
民國96年罪犯減刑條例第2 條第1 項第3 款、第7 條、第9 條、
第10條第1 項，判決如主文。
本案經檢察官孫小玲到庭執行職務。
中    華    民    國    97    年    10    月    17    日
                  刑事第九庭    審判長法  官  莊秋桃
                                      法  官  裕斗
                                      法  官  范惠瑩
以上正本證明與原本無異。
不得上訴。
中    華    民    國    97    年    10    月    17    日
                                      書記官  吳華榮
附錄本件判決論罪科刑法條：
中華民國刑法第305條
以加害生命、身體、自由、名譽、財產之事，恐嚇他人致生危害
於安全者，處2 年以下有期徒刑、拘役或3 百元以下罰金。
中華民國刑法第344條
乘他人急迫、輕率或無經驗貸以金錢或其他物品，而取得與原本
顯不相當之重利者，處1 年以下有期徒刑、拘役或科或併科1 千
元以下罰金。
 附表：
┌─┬─────┬──┬──────────────────┐
│  │  名  稱  │數量│        備                註        │
├─┼─────┼──┼──────────────────┤
│(一)│本票      │1 張│發票人：丁○○，發票日：95年2 月8 日│
│  │          │    │面額：2 萬元，票號：NO.461838 號    │
├─┼─────┼──┼──────────────────┤
│(二)│借據      │1 張│借款人：丁○○，借款日：95年2 月8 日│
│  │          │    │金額：2 萬元                        │
├─┼─────┼──┼──────────────────┤
│(三)│身分證影本│1 張│所有人：丁○○                      │
├─┼─────┼──┼──────────────────┤
│(四)│健保卡影本│1 張│所有人：丁○○                      │
├─┼─────┼──┼──────────────────┤


司法院資訊處製作；財團法人民間司法改革基金會備份。
